最高法院民事判決
                                    111年度台上字第204號
上  訴  人  葉陳綉霞                                  
訴訟代理人  吳仲立律師
被 上訴 人  陳 美 滿                                   
            蔡 美 惠             
            唐 新 民             
            唐 葆 真        
            張 國 煒             
            吳 至 知             
            吳 曉 雲             
            黃 莉 蓁             
            劉 高 育              
            黃 書 明              
            吳 桂 月        
共      同
訴訟代理人  孫 小 萍律師
上列當事人間請求確認債權存在事件，上訴人對於中華民國 110
年7 月27日臺灣高等法院第二審判決（108年度上字第700號），
提起上訴，本院判決如下：
    主  文
上訴駁回。
第三審訴訟費用由上訴人負擔。
    理  由
一、本件被上訴人主張：
  ㈠伊為訴外人聯智建設科技股份有限公司（下稱聯智公司）之
    債權人，聯智公司與上訴人（下稱聯智公司等2 人）通謀虛
    偽於民國99年7月1日、104年6月25日簽立信託契約書、信託
    契約補充約定書（下合稱系爭信託契約），將如原判決附表
    （下稱附表）所示不動產（下稱系爭不動產）信託登記予上
    訴人。系爭信託契約縱非出於通謀虛偽意思表示，亦屬脫法
    行為，應屬無效。除如附表編號5、6、7 所示不動產（下稱
    承德路建物）外，其餘信託財產均已處分完畢，信託目的達
    成，信託期間亦於104年6月29日屆至而消滅；倘未消滅，伊
    得代位聯智公司終止。系爭信託契約既有無效、消滅或終止
    之情形，聯智公司對上訴人之信託財產及信託利益返還請求
    權（下稱系爭請求權），在新臺幣（下同）187 萬4640元範
    圍內存在。如認系爭信託契約仍存續，聯智公司對上訴人在
    上開範圍內亦有信託受益權存在。
  ㈡伊向臺灣士林地方法院民事執行處（下稱士林地院）聲請強
    制執行聯智公司對上訴人之債權，士林地院於104 年10月14
    日核發執行命令，禁止聯智公司在187 萬4640元範圍內向上
    訴人收取「葉陳綉霞受託信託財產專戶（帳號：0000000000
    0 號，下稱系爭信託專戶）」之債權或為其他處分，上訴人
    亦不得對聯智公司為清償（下稱系爭執行命令）。惟上訴人
    具狀聲明異議，否認聯智公司之債權存在。爰依強制執行法
    第120條第2項規定，（追加）先位求為確認聯智公司對上訴
    人之系爭請求權於187 萬4640元範圍內存在之判決；備位求
    為確認聯智公司對上訴人之信託受益權於187 萬4640元範圍
    內存在之判決。
二、上訴人抗辯：
  ㈠伊因提供土地與聯智公司合建大安鼎極大廈，須透過管理、
    處分系爭不動產以清償聯智公司積欠銀行之貸款，非屬通謀
    虛偽簽立系爭信託契約，亦無脫法行為。系爭信託契約須於
    信託財產處分及債務清償完畢時終止，尚難認該信託契約已
    因信託目的達成或期限屆至而消滅。
  ㈡伊未否認聯智公司對伊有信託受益權存在，僅因管理、處分
    系爭不動產所得價金及利益，均屬信託財產，系爭信託契約
    仍有效存在，數額屬浮動不能確定，非屬信託法第12條第1
    項但書規定得為強制執行之範圍。又基於信託法立法原意及
    目的，應不容被上訴人代位聯智公司終止系爭信託契約，被
    上訴人提起本件訴訟，無權利保護必要，亦無確認利益。
三、原審廢棄第一審所為上訴人勝訴之判決，改依被上訴人先位
    之訴而為其勝訴之判決。理由如下：
  ㈠被上訴人因向聯智公司購買大安鼎極大廈區分所有建物之履
    約糾紛，經臺灣臺北地方法院以102 年度重訴字第426號，
    判決聯智公司給付被上訴人共187萬4640元本息，並為假執
    行之宣告（下稱另件判決），雙方各自提起上訴，原審以10
    4年度重上字第731號，判命聯智公司給付被上訴人共191 萬
    3739元本息，聯智公司提起上訴，經本院以108 年度台上字
    第1531號裁定駁回確定。系爭信託契約約定聯智公司為受益
    人，上訴人為受託人及開立系爭信託專戶。被上訴人執另件
    判決供擔保後，聲請就聯智公司對系爭信託專戶得請求之相
    關財產為強制執行，士林地院於104 年10月14日核發系爭執
    行命令，上訴人於同年11月2 日以系爭信託專戶之財產乃屬
    信託財產，依信託法第12條第1 項規定不得強制執行為由，
    向士林地院聲明異議。如附表編號1、2所示不動產（下稱新
    生南路建物）於99年7、8月間售予訴外人金運國際股份有限
    公司（下稱金運公司），價金分別於99年7月23日、同年8月
    17日、9月10日、9月30日給付至系爭信託專戶共3183萬4200
    元等事實，為兩造所不爭。
  ㈡上訴人除爭執被上訴人不得對系爭信託專戶為強制執行外，
    亦否認聯智公司之債權存在或對其債權數額有爭執，核與強
    制執行法第119條第1項、第120條第2項規定之要件相符。又
    信託債權（系爭請求權）與信託法第12條第1 項規定不得強
    制執行之信託財產，係不同之財產權，參酌上訴人抗辯信託
    財產在結算前無法確定其數額，足見被上訴人提起本件訴訟
    ，具有權利保護必要。又系爭信託契約是否有效存續，聯智
    公司對上訴人有無187 萬4640元範圍內之債權可供執行，陷
    於不明確之狀態，且此不安之地位得以確認判決除去，被上
    訴人提起本件訴訟，即有確認利益。
  ㈢審諸臺北市大安地政事務所異動索引、臺北市建物登記第二
    類謄本、公證書、系爭信託契約、信託契約補充約定書、買
    賣契約、支票、存款存根聯、聯智公司99年度至104 年度信
    託所得申報書、99年度至104年度資產負債表、104年度信託
    財產目錄、105年度信託所得申報書、105年度信託財產收支
    計算表、108年度受益人各類所得明細表、108年度綜合所得
    網路申報回執聯等件，參互以觀，佐以臺灣新北地方法院 1
    05年度訴字第152號、同法院三重簡易庭105年度重簡字第19
    27號民事判決，均認金運公司確向上訴人購買新生南路建物
    及坐落基地，及原約定信託期間於104年6月29日屆至，惟因
    承德路建物尚未處分完畢，乃於同月25日再簽訂信託契約補
    充約定書，延長信託期間至信託財產處分或債務清償完畢終
    止，合於系爭信託契約所約定出售或出租、管理處分信託財
    產信託之目的，足認系爭信託契約非屬通謀虛偽意思表示而
    簽立。
  ㈣觀諸卷附108 年度受益人各類所得明細表、信託財產收支計
    算表、信託財產目錄、各類所得扣繳暨免扣繳憑單申報書、
    系爭信託專戶108 年度綜合所得網路申報回執聯、系爭信託
    專戶存摺內頁等件，參互以察，佐以被上訴人自承上訴人於
    99年間依系爭信託契約處分6筆不動產後，陸續將出售所得2
    億2151萬3225元匯予聯智公司等情，尚難認系爭信託契約屬
    脫法行為而無效。
  ㈤信託契約補充約定書既延長信託期間至信託財產處分或債務
    清償完畢終止，而兩造不爭執系爭不動產有承德路建物尚未
    處分，堪認系爭信託契約目的尚未完成。又系爭信託契約屆
    至前之104年6月25日，聯智公司等2 人雖就信託期間延展至
    信託財產處分或債務清償完畢終止，惟就系爭信託契約其他
    約定則未變更。準此，依系爭信託契約第8條第1項信託人在
    信託期間未屆至前，得隨時終止信託之約定，聯智公司自得
    隨時終止系爭信託契約。另被上訴人對聯智公司有187萬464
    0 元本息債權已屆清償期，而聯智公司除系爭信託專戶及剩
    餘信託財產即承德路建物外，別無可供執行之財產，為上訴
    人所不爭執，然聯智公司怠於終止系爭信託契約，致被上訴
    人無從執行承德路建物，則被上訴人以109年1月15日書狀，
    代位聯智公司終止系爭信託契約，洵屬有據。
  ㈥依第一銀行頭前分行提供之系爭信託專戶歷史交易明細表記
    載，上訴人聲明異議時存款餘額為125 萬1389元，依聯智公
    司信託財產收支計算表、信託財產各類所得申報書，可知承
    德路建物每月有租金收入2萬3000元，截至105年11月底系爭
    信託專戶尚有115 萬4729元；佐以第一銀行函覆系爭信託專
    戶至108年2月19日止，尚有120 萬3610元，於109年9月29日
    僅餘81萬5245元，加計承德路建物價值506 萬5831元，足認
    聯智公司於終止系爭信託契約後，對上訴人之系爭請求權於
    187萬4640元範圍內存在。
  ㈦從而，被上訴人先位之訴，請求確認聯智公司對上訴人之系
    爭請求權於187 萬4640元範圍內存在，洵屬有據，應予准許
    。至備位之訴，請求確認聯智公司對上訴人有信託受益權存
    在，即無庸審酌。
四、本院之判斷：
  ㈠按取捨證據、認定事實及解釋契約屬於事實審法院之職權，
    若其取捨、認定及解釋並不違背法令、經驗法則、論理法則
    或證據法則，即不許任意指摘其採證、認定及解釋不當，以
    為上訴第三審理由。
  ㈡原審本於採證、認事及解釋契約之職權行使，綜合相關事證
    ，認定被上訴人提起本件訴訟，具有權利保護必要及確認利
    益。聯智公司等2 人就系爭不動產所為系爭信託契約，非屬
    通謀虛偽意思表示或脫法行為而無效。再者，系爭信託契約
    目的尚未完成，惟聯智公司得隨時終止。又被上訴人對聯智
    公司有187 萬4640元本息債權已屆清償期，聯智公司除系爭
    信託專戶及承德路建物外，別無可供執行之財產，復怠於終
    止系爭信託契約，致被上訴人無從執行承德路建物，則被上
    訴人以109年1月15日書狀，代位聯智公司終止系爭信託契約
    ，即屬有據。從而，被上訴人先位之訴，請求確認聯智公司
    對上訴人之系爭請求權於187 萬4640元範圍內存在，為有理
    由，應予准許。至備位之訴，請求確認聯智公司對上訴人有
    信託受益權存在，即無庸審酌。因而廢棄第一審所為上訴人
    勝訴之判決，改為如被上訴人先位之訴所為聲明之判決，核
    無違誤。
  ㈢上訴論旨，就原審取捨證據、認定事實及解釋契約之職權行
    使，或其他贅述而於判決結果無影響者，指摘原判決不當，
    聲明廢棄，為無理由。末查，法院因第255條第1項但書規定
    ，而許訴之變更或追加，或以訴為非變更或無追加之裁判，
    不得聲明不服。觀諸民事訴訟法第463 條、第258條第1項規
    定自明。依上規定，原審准許被上訴人為訴之追加，即不得
    聲明不服。又本件所涉及之法律上爭議不具原則上重要性，
    爰不經法律審言詞辯論。均附此敘明。
五、據上論結，本件上訴為無理由。依民事訴訟法第481條、第4
    49條第1項、第78條，判決如主文。
中　　華　　民　　國　 111　　年　　10　　月　　12　　日
                      最高法院民事第六庭
                          審判長法官  魏　大　喨
                                法官  林　玉　珮
                                法官  高　榮　宏
                                法官  彭　昭　芬
                                法官  李　寶　堂
本件正本證明與原本無異
                                      書  記  官
中　　華　　民　　國　 111　　年　　10　　月　　19　　日